ACORDAO-COMPLETO-2493709

ACÓRDÃO 1284/2022 ATA 6/2022 - PRIMEIRA CÂMARA

VISTOS, relatados e discutidos estes autos em que se apreciam recursos de reconsideração interpostos por Humberto Delfino Martins Correia e Valdice Castro Vieira da Silva contra o Acórdão 2853/2019-TCU-Primeira Câmara, por meio do qual o Tribunal julgou irregulares suas contas, imputou-lhes débito e aplicou-lhes multa,
ACORDAM os Ministros do Tribunal de Contas da União, reunidos em Sessão da Primeira Câmara, diante das razões expostas pelo Relator, em:
9.1. com fundamento nos arts. 32, inciso I, e 33 da Lei 8.443/1992, conhecer e dar provimento aos recursos de reconsideração para:
9.1.1. julgar regulares com ressalva as contas de Humberto Delfino Martins Correia e de Valdice Castro Vieira da Silva, com fundamento nos arts. 1º, inciso I, 16, inciso II, 18 e 23, inciso II, da Lei 8.443/1992, dando-lhes quitação;
9.1.2. em consequência, tornar sem efeito o débito e as multas objetos dos subitens 9.3 e 9.4 do Acórdão 2853/2019-TCU-Primeira Câmara;
9.2. dar ciência deste acórdão aos recorrentes, ao Ministério do Desenvolvimento Regional, ao Município de Jacobina/BA e à Procuradoria da República na Bahia.

Recursos de reconsideração interpostos contra decisão que julgou irregulares as contas dos recorrentes, imputando-lhes débito e multa, em razão da inexecução parcial de convênio celebrado com o objetivo de reconstrução de encostas e desassoreamento de rio no município de Jacobina/BA.

Primeira Câmara

Ministério da Integração Nacional (extinto); Ministério do Desenvolvimento Regional; Município de Jacobina/BA.

3. Recorrentes: Humberto Delfino Martins Correia (XXX.054.521-XX); Valdice Castro Vieira da Silva (XXX.050.905-XX).

13.1. Ministros presentes: Walton Alencar Rodrigues (Presidente), Benjamin Zymler, Bruno Dantas (Relator) e Jorge Oliveira.
13.2. Ministros-Substitutos presentes: Augusto Sherman Cavalcanti e Weder de Oliveira.

BRUNO DANTAS

Ministro-Substituto Weder de Oliveira.

Cuidam os autos de recursos de reconsideração interpostos por Humberto Delfino Martins Correia (peça 35) e Valdice Castro Vieira da Silva (peças 34 e 51-52) contra o Acórdão 2853/2019-TCU-Primeira Câmara.
A tomada de contas especial que deu origem a estes autos foi instaurada pelo extinto Ministério da Integração Nacional, pasta atualmente incorporada ao Ministério do Desenvolvimento Regional, em razão da inexecução parcial do Convênio 36/2007 (Siafi 596606) , firmado com o Município de Jacobina/BA para a reconstrução de encostas em ruas daquele município e o desassoreamento da calha do Rio Itapicuru-Mirim.
A deliberação recorrida, relatada pelo Ministro-Substituto Weder de Oliveira, apresentou o seguinte teor:
"9.1. considerar revel, para todos os efeitos, a Sra. Valdice Castro Vieira da Silva, com fundamento no art. 12, §3°, da Lei 8.443/1992;
9.2. rejeitar as alegações de defesa apresentadas pelo Sr. Humberto Delfino Martins Correia;
9.3. com fundamento nos arts. 1º, I e 16, III, 'c', da Lei 8.443/1992, c/c os arts.19 e 23, III, da mesma lei, e com os arts. 1º, I, 209, III e § 5º, 210 e 214, III, do RI/TCU, julgar irregulares as contas da Sra. Valdice Castro Vieira da Silva e do Sr. Humberto Delfino Martins Correia e condená-los, solidariamente, ao pagamento da quantia a seguir especificada, com a fixação do prazo de 15 (quinze) dias, a contar da notificação, para que comprovem, perante este Tribunal (art. 214, III, 'a', do RI/TCU) , o recolhimento da dívida aos cofres do Tesouro Nacional, atualizada monetariamente e acrescida dos juros de mora, calculados a partir da data discriminada até a data dos recolhimentos, abatendo-se as quantias já devolvidas, na forma prevista na legislação em vigor:
	Valor Original (R$) 
	Data da Ocorrência

	628.680,00 (D) 
	2/1/2009

	106.338,71 (C) 
	11/6/2012

	2.745,01 (C) 
	23/4/2015

9.4. aplicar, individualmente, à Sra. Valdice Castro Vieira da Silva e ao Sr. Humberto Delfino Martins Correia a multa prevista no art. 57 da Lei 8.443/1992 c/c o art. 267 do RI/TCU, no valor de R$ 200.000,00 (duzentos mil reais) , fixando o prazo de 15 (quinze) dias, a contar da notificação, para que comprovem, perante este Tribunal (art. 214, III, 'a', do RI/TCU) , o recolhimento das dívidas aos cofres do Tesouro Nacional, atualizadas monetariamente desde a data do presente acórdão até a do efetivo recolhimento, se forem pagas após o vencimento, na forma da legislação em vigor;
9.5. autorizar, desde logo, nos termos do art. 28, II, da Lei 8.443/1992, a cobrança judicial das dívidas;
9.6. remeter cópia desta deliberação à Procuradoria da República no Estado da Bahia, em cumprimento ao disposto no § 3º do art. 16 da Lei 8.443/1992 c/c o § 7º do art. 209 do RI/TCU."
Admitido o processamento do recurso, porquanto preenchidos os requisitos previstos nos arts. 32, inciso I, e 33 da Lei 8.443/1992, conferi efeito suspensivo aos itens 9.3, 9.4 e 9.5 do acórdão recorrido em relação aos recorrentes (peça 40) .
Instruído o presente feito, faço reproduzir, com os ajustes que julgo pertinentes, o exame técnico e o encaminhamento oferecidos pelo auditor da Secretaria de Recursos deste Tribunal (peça 62) :
"HISTÓRICO
2. A presente Tomada de Contas Especial-TCE foi instaurada pelo Ministério da Integração Nacional em desfavor da ora recorrente, em razão da execução parcial do convênio 36/2007, cujo objeto foi a reconstrução de encostas nas ruas São Geraldo, Coronel Fulgêncio, Ibanez Saturnino e o desassoreamento da Calha do Rio Itapicuru-Mirim.
2.1. A atuação federal inseriu-se no âmbito das ações de reabilitação de cenários de desastres, coordenadas pela Secretaria Nacional de Defesa Civil, tendo em vista a ocorrência de elevados índices de precipitação pluviométrica no município de Jacobina, no início de 2007.
2.2. O convênio foi assinado em 10/12/2007, com prazo de 180 dias, prorrogado sucessivas vezes até 21/3/2012. Segundo o plano de trabalho aprovado, a União deveria repassar o valor de R$ 1.300.000,00 para a execução das obras, enquanto o município alocaria, a título de contrapartida, R$ 70.000,00.
2.3. A glosa técnica decorreu da execução parcial do convênio e da alteração unilateral do plano de trabalho pelo convenente, sem que restassem comprovados o aproveitamento e a funcionalidade do que foi executado. Consta do relatório de inspeção 32/2013, da Secretaria Nacional de Defesa Civil, que a implantação do objeto conveniado atingiu o percentual de 56,61%, tendo em vista a inexecução de itens que integravam a planilha orçamentária aprovada na celebração do ajuste (peça 5, p. 45-52) .
2.4. No âmbito deste Tribunal, foram promovidas as citações dos responsáveis (peças 16, 22 e 25) , em relação às quais Humberto Delfino Martins Correia apresentou suas alegações de defesa, enquanto Valdice Castro Vieira da Silva deixou transcorrer in albis o prazo que lhe foi fixado para apresentação de suas alegações de defesa e/ou para o recolhimento do débito imputado, caracterizando a revelia prevista no art. 12, inciso IV, §3º, da Lei 8.443/1992.
2.5. Após a análise das alegações de defesa, a unidade técnica propôs julgar irregulares as contas dos responsáveis, imputando-se o débito apurado na fase interna, além da aplicação da multa prevista no art. 57 da Lei 8.443/1992 (peças 27-29) . Proposta que contou com a anuência do MPTCU, que sugeriu, contudo, a correção no valor do débito, uma vez que o percentual não executado do total dos serviços inicialmente orçados para o convênio, 48,36 %, deve incidir apenas sobre o montante dos recursos federais repassados, no valor total de R$ 1.300.000,00 (peça 30) .
2.6. O Relator a quo, Exmo. Ministro-Substituto Weder de Oliveira, após minucioso exame, acompanhou o entendimento apresentado, propôs, por conseguinte, o julgamento pela irregularidade das contas da ex-prefeita e do secretário de infraestrutura do Município, ora recorrentes, imputando o débito apurado de forma solidária, com a aplicação da multa prevista no caput do art. 57 da Lei 8.443/1992, nos termos do Voto apresentado à peça 32. Proposta que foi encampada pelos demais membros do colegiado desta Corte de Contas.
2.7. Irresignados com a decisão do TCU, os responsáveis interpuseram os presentes recursos de reconsideração, que se fundamentam nas altercações que, adiante, passar-se-á a relatar.
EXAME DE ADMISSIBILIDADE
3. Reiteram-se os exames preliminares de admissibilidade efetuados por esta Secretaria (peças 36-37) , ratificados pelo Exmo. Ministro Bruno Dantas (peça 40) , que concluíram pelo conhecimento dos recursos de reconsideração, nos termos dos art. 32, inciso I, e 33 da Lei 8.443/1992, c/c o art. 285 do RI/TCU, suspendendo os efeitos dos itens 9.3, 9.4 e 9.5 do Acórdão recorrido.
EXAME DE MÉRITO
4. Delimitação
4.1. Constitui objeto do presente recurso definir se:
a) houve prescrição do julgamento das contas e do débito;
b) houve citação válida;
c) a decisão recorrida foi devidamente fundamentada, devendo o TCU realizar nova vistoria in loco;
d) a prefeita sucessora não pode ser responsabilizada por desvio de objeto, pois não realizou as alterações no plano de trabalho;
e) o responsável não era o fiscal do Contrato;
f) houve a aplicação escorreita dos recursos.
5. Da prescrição.
5.1. Embora não tenha sido alegada a ocorrência de prescrição da pretensão punitiva e/ou de ressarcimento, como tal matéria é de ordem pública, faz-se necessária a presente análise.
5.2. A alegação de prescrição assume particular relevância, dado o recente julgamento, pelo STF, do Recurso Extraordinário 636.886 (tema 899 da repercussão geral) . Os significativos impactos deste julgamento foram objeto de análise pela Serur nos autos do TC Processo 027.624-2018-8. Por economia processual, juntou-se a estes autos (peça 61) cópia do exame e do pronunciamento da unidade emitidos pela Serur naquele processo, em que foram fundamentadas as seguintes premissas, que serão consideradas no presente exame:
a)  pela jurisprudência até então vigente, a pretensão punitiva exercida pelo Tribunal de Contas estava sujeita à prescrição, regida pelos critérios fixados no Acórdão 1441/2016-TCU-Plenário. Já quanto ao débito, a ação de ressarcimento era considerada imprescritível, por expressa previsão do art. 37, § 5º, da Constituição Federal. No entanto, ao julgar o RE 636.886, o STF conferiu nova interpretação a esse dispositivo, fixando a tese de que 'é prescritível a pretensão de ressarcimento ao erário fundada em decisão de Tribunal de Contas';
b)  embora o RE 636.886 tenha por objeto a execução de acórdão condenatório proferido pelo TCU, a interpretação conferida pelo STF ao art. 37, § 5º, da Constituição, afeta a ação de ressarcimento como um todo, abrangendo não só a execução, mas também a pretensão condenatória. E, ao contrário da decisão proferida no julgamento do tema 897 (RE 852.475) , no tema 899, relativo à atuação do Tribunal de Contas, a conclusão de que a pretensão de ressarcimento é prescritível foi estabelecida de forma categórica, sem ressalvar as condutas dolosas qualificáveis como ato de improbidade;
c)  as pretensões punitiva e de ressarcimento devem observar o mesmo regime na atividade de controle externo, dado o objetivo comum da prescrição, de fixar prazo para o Tribunal de Contas agir, buscando caracterizar o ilícito, identificar seu autor, dimensionar as consequências da conduta (em especial, a quantificação do dano) e impor as consequências legais, independentemente do fato de tais consequências terem natureza punitiva ou ressarcitória;
d)  o Código Civil e a Lei 9.873/1999 constituem as duas alternativas que, de forma mais consistente, polarizam os debates acerca do regime de prescrição a ser observado no processo de controle externo. Não obstante a relevância dos fundamentos utilizados no Acórdão 1441/2016-TCU-Plenário, favoráveis à aplicação do Código Civil, a Lei 9.873/1999 adota balizas usuais no âmbito do direito público, prevê causas de interrupção em tudo compatíveis com o processo de controle externo e já vem sendo utilizada pelo STF para limitar o exercício da pretensão punitiva pelo TCU, em decisões posteriores ao Acórdão 1441/2016-TCU-Plenário. Assim, até que sobrevenha norma específica, entende-se que a prescrição das medidas de ressarcimento a cargo do tribunal de contas deve observar o regime Lei 9.873/1999;
e)  considerando, porém, que o acórdão proferido no RE 636.886 ainda está sujeito à oposição de embargos declaratórios, não é recomendável reconhecer a prescrição desde logo, ante a possibilidade de esclarecimento da decisão em sentido diverso do ora defendido (notadamente quanto aos atos dolosos) ou mesmo a modulação de seus efeitos, para preservar as ações de controle instauradas com base no entendimento jurisprudencial até então vigente;
f)  assim, nos casos em que a prescrição não tenha ocorrido por nenhum dos dois regimes (Código Civil ou Lei 9.873/1999) , o desfecho do processo não se alterará, qualquer que seja a premissa adotada (imprescritibilidade, prescritibilidade pelo Código Civil ou pela Lei 9.873/1999) , viabilizando-se o imediato julgamento. Já nas situações em que a pretensão de ressarcimento esteja prescrita por algum dos dois regimes, ou por ambos, é recomendável que o julgamento do processo seja sobrestado, até ulterior deliberação do Tribunal.
5.3. As manifestações da Serur juntadas à peça 61 foram elaboradas quando ainda não estava disponibilizado o inteiro teor do acórdão do RE 636.886. Em nova análise após a publicação da decisão (DJe de 24/6/2020) , inclusive mediante o cotejo com os demais votos proferidos no julgamento, conclui-se pela subsistência das premissas indicadas acima, cabendo destacar dois aspectos relevantes.
5.4. O primeiro diz respeito à ressalva aos atos dolosos de improbidade. Observa-se que tanto na manifestação do TCU, como amicus curiae (peça 35 do RE 636.886) , como na manifestação do Ministério Público Federal na condição de fiscal da ordem jurídica (peça 38) , o tema 897 foi invocado com o fim de preservar a atuação dos tribunais de contas no caso de prejuízos causados dolosamente, mediante condutas típicas de improbidade administrativa. Todavia, o pedido não foi acolhido. No ponto, não houve divergência quanto ao entendimento do relator, de que 'as razões que levaram a maioria da Corte a estabelecer excepcional hipótese de imprescritibilidade, no tema 897, não estão presentes em relação as decisões do Tribunal de Contas que resultem imputação de débito ou multa'.
5.5. O segundo aspecto diz respeito à não incidência do Código Civil no regime de prescrição do ressarcimento. Nos votos em que a questão do prazo prescricional foi abordada, a referência foi sempre ao prazo quinquenal, usualmente adotado pelas normas de direito público.
5.6. Com essas explicações adicionais, passa-se à análise da prescrição no caso em exame, considerando-se as premissas indicadas anteriormente.
5.7. No caso ora em análise, o interregno prescricional se inicia na data em que foi verificada a irregularidade sancionada por meio desta TCE, qual seja, a data em que a entidade convenente deveria ter apresentado a devida prestação de contas do Ajuste, 60 dias após o término do ajuste, em 20/5/2012 (peça 4, p. 238 e 269) , nos termos ofícios aos gestores municipais requerendo a prestação de contas final dos recursos repassados, a qual só foi encaminhada em 11/6/2012 (peça 4, p. 264) .
Análise da prescrição segundo os critérios do Acórdão 1441/2016-TCU-Plenário
5.8. Análise da prescrição segundo os critérios do Acórdão 1441/2016-TCU-Plenário, nos autos de incidente de uniformização de jurisprudência (TC Processo 030.926/2015-7) , restou assente, em suma, que: (i) a pretensão punitiva do TCU subordina-se ao prazo geral de prescrição indicado no art. 205 do Código Civil (10 anos) e é contada a partir da data de ocorrência da irregularidade sancionada; (ii) o ato que ordenar a citação, a audiência ou oitiva da parte interrompe a prescrição; (iii) haverá suspensão da prescrição toda vez que o responsável apresentar elementos adicionais de defesa; (iv) a prescrição será aferida independentemente de alegação da parte; e (v) o entendimento do mencionado acórdão será aplicado de imediato aos processos novos e aos pendentes de decisão.
5.9. Iniciado o transcurso do prazo prescricional decenal em 20/5/2012, observa-se que foi determinada a citação, por delegação de competência, em 19/10/2017, conforme pronunciamento da unidade à peça 11, momento processual em que houve a interrupção do prazo prescricional, conforme regra estipulada no art. 202, inciso I, do Código Civil.
5.10. Por sua vez, o Acórdão recorrido foi proferido em 2/4/2019, sendo assim não foi ultrapassado o prazo prescricional decenal nos moldes do Código Civil.
Análise da prescrição pelo regime da Lei 9.873/1999
5.11. Análise da prescrição pelo regime da Lei 9.873/1999, iniciado o transcurso do prazo prescricional quinquenal em 20/5/2012, observa-se que foi realizado relatório de inspeção em 1º/7/2013 (peça 5, p. 45-52) , bem como emitido parecer técnico realizando diligência ao Convenente em 22/10/2014 (peça 5, p. 58-67) , edital de notificação em 18/3/2015 (peça 5, p. 103) e o pronunciamento ministerial pela irregularidade das contas em 12/7/2017 (peça 7, p. 80-81) , atos inequívocos adotados para apuração dos fatos, momentos processuais em que houve interrupções do prazo prescricional, conforme regra estipulada no art. 2º, inciso II, da Lei 9.873/1999.
5.12. No âmbito deste Tribunal, os recorrentes tomaram ciência dos ofícios de citação em 14/11 e 6/12/2017, conforme documentos às peças 14-17, 22 e 25, momento processual em que houve a interrupção do prazo prescricional, conforme regra estipulada no art. 2º, inciso I, da Lei 9.873/1999.
5.13. Por sua vez, o Acórdão recorrido foi proferido em 2/4/2019, sendo assim não foi ultrapassado o prazo prescricional quinquenal nos moldes da Lei 9.873/1999.
5.14. Na situação em exame não ocorreu a prescrição, por nenhum dos dois regimes.
6. Da citação válida.
6.1. Valdice Castro Vieira da Silva requer a anulação do julgado, pois entende que houve nulidade em sua citação, uma vez que a primeira citação foi devolvida e a segunda foi 'assinada por terceiros'. Pugna que o comparecimento de advogado, sem poderes específicos para receber citação, não caracterizaria o comparecimento espontâneo do responsável (peça 34, p. 3-8) .
Análise:
6.2. A recorrente sustenta a invalidade do ato de comunicação processual do TCU, uma vez que a segunda citação dirigida a ela foi 'assinada por terceiros' e que o comparecimento de advogado, sem poderes específicos para receber citação, não caracterizaria o comparecimento espontâneo do responsável.
6.3. No que concerne, preliminarmente, à suposta falta de oportunidade à recorrente de se pronunciar no processo e tomar conhecimento dos atos processuais anteriores ao julgamento do processo, rectius, julgamento do mérito da pretensão, o que teria, segundo a recorrente, inviabilizado seu acompanhamento e/ou sua ciência dos mesmos, verifica-se em detida análise dos autos que tal alegação é infundada.
6.4. Com efeito, os documentos que compõem os autos fazem prova inequívoca e eloquente de que o processo respeitou, escrupulosamente e a todo momento, os princípios constitucionais do devido processo legal, do contraditório e da ampla defesa, solenemente insculpidos no art. 5°, incisos LIV e LV, da Constituição da República.
6.5. Segundo o art. 22, inciso I, da Lei 8.443/1992, as comunicações realizadas pelo Tribunal devem observar a forma estabelecida no Regimento Interno do TCU. O artigo 179, inciso II, do RI/TCU estabelece que as comunicações processuais far-se-ão mediante carta registrada, com aviso de recebimento que comprove a entrega no endereço do destinatário, comando reiterado nos artigos 3º, inciso III, e 4º, inciso II, da Resolução - TCU 170/2004, que disciplina a expedição das comunicações processuais pelo Tribunal de Contas da União.
6.6. Observa-se que não é necessária a entrega pessoal das comunicações processuais realizadas pelo TCU, razão pela qual o aviso de recebimento não precisa ser assinado pelo próprio destinatário. Assim, apenas quando não estiver presente o aviso de recebimento (AR) específico é que se verificará nos autos a existência de outros elementos que comprovem a ciência da parte.
6.7. Veja-se que, durante a instrução processual, houve a citação escorreita da recorrente pela Secex-BA, por meio do Ofício 3.322/2017-TCU/Secex-BA, peça 19, recepcionado em 6/12/2017 (peça 22) , em endereço obtido no site da Coelba (peça 18) , endereço este que não foi questionado pela recorrente, mas, tão somente, o fato do AR ter sido recepcionado por terceiro.
6.8. Assim, a notificação foi válida, porquanto realizada conforme o disposto no art. 179, inciso II, do RI/TCU.
6.9. Insta ressalvar que a recorrente constituiu patrono com poderes, 'sem ordem de nomeação, para que promovam a defesa de seus interesses, podendo, para tanto, propor ações, contestar, interpor recursos, acompanhar em qualquer grau de jurisdição, reconvir, opor embargos, além dos poderes especiais para transigir, acordar, desistir, dar e receber em quitação, receber intimação e todos os demais atos que se fizerem em necessários', em 14/11/2017 (peça 19) .
6.10. Tendo solicitado, na ocasião, vistas do processo, em 20/11/2017, o que foi autorizado por esta Corte de Contas (peças 20-21) .
6.11. Logo, antes mesmo da última citação válida, a recorrente, por meio do seu patrono, investido dos poderes de 'interpor recurso, acompanhar', dentre outros, pôde tomar ciência e obter cópia de todo processo até aquele momento, inclusive, da determinação da citação pela unidade técnica (peça 11) e da citação anterior (peça 14) , caracterizando assim seu comparecimento espontâneo aos autos, o qual sanearia inclusive qualquer defeito na notificação da recorrente, o que, no caso concreto, não ocorrera, uma vez que a recorrente foi cientificada, de forma válida, logo em seguida.
6.12. Observa-se, outrossim, que a comunicação de que seu recurso de reconsideração foi admitido foi encaminhada ao endereço de seu bastante procurador, fato que não foi contestado pela recorrente, nem requerido que as comunicações processuais devessem ser endereçadas para logradouro diverso (peça 44) .
6.13. Por sua vez, as formas de comunicação oficial utilizadas continham todos os requisitos elencados na Lei Orgânica do TCU, possuindo assim todos os dados necessários e suficientes para que o recorrente pudesse ter total conhecimento da conduta que lhe estava sendo imputada, de suas consequências, bem como o procedimento por meio do qual poderia se defender perante esta Corte, não devendo, portanto, prosperar a arguição suscitada pela impetrante.
7. Da fundamentação da decisão recorrida.
7.1. Valdice Castro Vieira da Silva e Humberto Delfino Martins Correia alegam que 'o julgamento do processo ocorreu sem a finalização da instrução, sem a prova cabal da malversação de recursos públicos e a condenação nos moldes feitos é genérica e sem amparo em documentos, provas robustas e base legal'.
7.2. Requerem a 'realização de novo laudo por técnicos do TCU ou de algum ente credenciado, com direito a nomeação de assistente técnico pelo Recorrente, para formulação de quesitos e exaurimento de possíveis dúvidas e questionamentos'. Colocam que, durante o andamento da apuração, foram elaborados dois laudos conflitantes, citando que, durante a terceira inspeção in loco, a execução dos serviços teria adimplido 76,35% da meta física, enquanto, em parecer posterior, foi atestada a execução de 56,61% dos serviços (peça 34, p. 9-12 e peça 35, p. 3-5) .
Análise:
7.3. Insta ressalvar, inicialmente, que não se pode confundir ausência de fundamentação com fundamentação concisa ou suficiente para a análise constitucional da lide, obedecendo ao comando do art. 93, inciso IX, da Constituição Federal de 1988 (HC 105.349AgR, Rel. Min. Ayres Britto, 23/11/2010, 2ª Turma, DJE de 17/2/2011) .
7.4. A jurisprudência desta Corte de Contas (v. g. Acórdãos 8.571/2017 e 3.477/2018, da 2ª Câmara, e 199/2007, 1.457 e 2.861/2018, do Plenário, relatores Ministros Aroldo Cedraz, Aroldo Cedraz, Valmir Campelo, Benjamin Zymler e Augusto Sherman) , amparada na melhor doutrina e em julgados dos tribunais superiores do Poder Judiciário, aponta no sentido de que ao julgador cumpre apreciar a matéria em discussão nos autos de acordo com os aspectos e teses pertinentes à solução da controvérsia, não estando obrigado a rechaçar, um a um, os argumentos expendidos pela parte, quando os fundamentos utilizados já lhe tenham sido suficientes para formar sua razão de decidir.
7.5. A entrada em vigor do Novo Código de Processo Civil, Lei 13.105/2015, com a inclusão, dentre os elementos essenciais da sentença, da necessidade de 'enfrentar todos os argumentos deduzidos no processo capazes de, em tese, infirmar a conclusão adotada pelo julgador' (art. 489, §1º, inciso IV) , reforçou este entendimento e não alterou a linha mestre do entendimento jurisprudencial de que a fundamentação de todas as decisões deve atender ao princípio da persuasão racional ou do livre convencimento motivado, o qual não impõe ao julgador o rebate pormenorizado das questões postas, com exceção daquelas que influírem e foram nodais para o desate e o julgamento dos pedidos formulados.
7.6. Ainda, quanto ao tema, oportuno rememorar que o e. STF ao analisar a matéria fixou a seguinte tese em repercussão geral, no âmbito do Agravo de Instrumento 791292 [tema 339]: 'O art. 93, IX, da Constituição Federal exige que o acórdão ou decisão sejam fundamentados, ainda que sucintamente, sem determinar, contudo, o exame pormenorizado de cada uma das alegações ou provas'.
7.7. Veja-se, a propósito, o teor do entendimento esposado pelo STJ, ao julgar embargos declaratórios no âmbito do Mandado de Segurança 21.315-DF, em 8/6/2016 [Informativo 585]:
'DIREITO PROCESSUAL CIVIL. HIPÓTESE DE NÃO CABIMENTO DE EMBARGOS DE DECLARAÇÃO.
Mesmo após a vigência do CPC/2015, não cabem embargos de declaração contra decisão que não se pronuncie tão somente sobre argumento incapaz de infirmar a conclusão adotada. Os embargos de declaração, conforme dispõe o art. 1.022 do CPC/2015, destinam-se a suprir omissão, afastar obscuridade ou eliminar contradição existente no julgado. O julgador não está obrigado a responder a todas as questões suscitadas pelas partes, quando já tenha encontrado motivo suficiente para proferir a decisão. A prescrição trazida pelo inciso IV do § 1º do art. 489 do CPC/2015 ['§ 1º Não se considera fundamentada qualquer decisão judicial, seja ela interlocutória, sentença ou acórdão, que: (...) IV - não enfrentar todos os argumentos deduzidos no processo capazes de, em tese, infirmar a conclusão adotada pelo julgador'] veio confirmar a jurisprudência já sedimentada pelo STJ, sendo dever do julgador apenas enfrentar as questões capazes de infirmar a conclusão adotada na decisão. EDcl no MS 21.315-DF, Rel. Min. Diva Malerbi (Desembargadora convocada do TRF da 3ª Região) , julgado em 8/6/2016, DJe 15/6/2016.' (ênfases acrescidas) 
7.8. Destarte, observa-se que os fundamentos para a tomada da decisão em questão foram devidamente evidenciados e apreciados tanto no Relatório, quanto no Voto que acompanham e fundamentam o referido Acórdão recorrido (peças 32-33) , não havendo falta ou fundamentação insuficiente em nenhum aspecto.
7.9. Esta Corte de Contas, por meio da instrução processual, analisou de forma objetiva quais serviços não haviam sido executados, o que de fato somou percentual diverso daquele constante no relatório da 3ª inspeção do Ministério da Integração (peça 3, p. 286) , que havia considerado a execução, por exemplo, de 100% dos serviços de recuperação no bairro Leader, rua São Geraldo, a despeito da cortina de concreto atirantada não ter sido instalada nessa localidade e em nenhuma outra, fato que a defesa não contesta, bem como, a execução de serviço em local diverso no bairro Bananeira (Relatório à peça 33, p. 2-3 e 6) .
7.10. Sobressai durante a análise técnica que a questão do percentual dos serviços executados foi debatida e analisada no Relatório que acompanha o Acórdão recorrido, por meio do qual foram detalhados os serviços glosados, mais precisamente aqueles referentes à implantação da contenção em cortina atirantada e a etapa da rua Coronel Fulgêncio que não foi executada, além de 'atividades sabidamente não executadas deixaram de ser quantificadas', de forma que a apuração do quantum executado e, por conseguinte, o débito em questão se deu de forma clara e objetiva (peça 33, p. 9) :
'III.4 - Qual o valor do débito remanescente e quem são os responsáveis?
53. No âmbito ministerial o débito foi estimado em R$ 564.070,36, referente às parcelas não executadas identificadas no Relatório de Inspeção 032/2013-EES, vinculadas às cortinas atirantadas e às intervenções na rua Coronel Fulgêncio.
54. Efetuando-se o levantamento de todos os serviços que constam na planilha orçamentária aprovada pelo ministério (peça 2; p. 166) e que dizem respeito à implantação da contenção em cortina atirantada e somando-os com a etapa da rua Coronel Fulgêncio, identificamos o montante de R$ 662.467,30, conforme detalhado no anexo A. Comparando-se esses itens com os glosados pelo poder executivo verifica-se que atividades sabidamente não executadas deixaram de ser quantificadas, como, por exemplo, 'Perfuração de solo d=100' (item 3.17) e 'Manta geotextil 20 KN tm - cortina' (item 5.1.2.1) .
55. O valor acima calculado corresponde ao percentual de inexecução de 48,36%, o qual deve incidir sobre o total de rendimentos financeiros do ajuste, de sorte a ser quantificada a parcela deste vinculada aos serviços glosados. Como resultado temos o valor de R$ 51.526,08, que somado ao débito original perfaz o montante de R$ 713.993,38, conforme resumo a seguir:
Tabela 3 - Resumo débito convênio 36/2007 - MI x PM Jacobina.
	Total não executado
	R$ 662.467,30

	Valor total do convênio (100%) 
	1.370.000,00

	% não executado
	48,36%

	Valor dos rendimentos financeiros (100%) 
	R$ 106.546,90

	% de rendimentos não executado
	48,36%

	Rendimentos financeiros não executados
	R$ 51.526,08

	Total a ser devolvido (R$ 662.467,30 + R$ 51.526,08) 
	R$ 713.993,38

56. Em relação à data de ocorrência para fins de atualização dos valores, de forma diversa da considerada pelo órgão repassador, sugere-se o marco 02/01/2009, início da gestão de Valdice Castro Vieira da Silva, eleita para o quadriênio 2009/2012.'
7.11. Em relação à solicitação de nova vistoria in loco, ao compulsar a jurisprudência sistematizada desta Corte de Contas, observa-se que a praxe jurisprudencial consolidada materializou a seguinte resenha: 'não encontra amparo a solicitação para que o TCU realize procedimento fiscalizatório, com vistas à produção de provas que são da exclusiva alçada do responsável, vez que é deste o ônus de provar a boa e regular aplicação dos recursos públicos federais repassados' (ênfase acrescida) , v. g., Acórdão 4879/2010-TCU-Primeira Câmara, rel. Ministro Valmir Campelo, Acórdão 4794/2019-TCU-Primeira Câmara, rel. Ministro Walton Alencar Rodrigues, Acórdão 120/2019-TCU-Plenário, rel. Ministro Raimundo Carreiro, Acórdão 2285/2019-TCU-Segunda Câmara, rel. Ministro-substituto Marcos Bemquerer Costa, Acórdão 11267/2018-TCU-Segunda Câmara, rel. Ministro-substituto André Luís de Carvalho, Acórdão 2444/2018-TCU-Plenário, rel. Ministro Benjamin Zymler.
7.12. Notório, portanto, o entendimento de que constitui ônus do gestor a produção das evidências necessárias para comprovar o adequado uso dos recursos públicos, consoante disposições contidas no artigo 70, parágrafo único, da Constituição Federal, e no art. 93 do Decreto-lei 200/1967, não cabendo a este Tribunal, portanto, realizar diligência para a obtenção das provas (Acórdão 6214/2016-TCU-Segunda Câmara, rel. Ministra Ana Arraes, 8.560/2012-TCU-2ª Câmara, rel. Ministro José Jorge e 352/2017-TCU-1ª Câmara, rel. Ministro Benjamin Zmyler) .
7.13. Como mencionado no Relatório que precedeu o Voto condutor do Acórdão 2257/2007-TCU-Primeira Câmara, rel. Ministro Valmir Campelo, 'o indeferimento de realização de nova inspeção não fere os princípios do contraditório e da ampla defesa', pois ao recorrente, quando das citações, foi dada oportunidade de comprovar a correta aplicação dos recursos.
7.14. Observa-se, outrossim que a recorrente apresentou laudo técnico de estabilidade, a fim de comprovar que os serviços executados detêm a funcionalidade e a segurança para os fins que se propõem (peças 51-52) , questão que se analisará em quesito específico.
8. Da responsabilidade da sucessora.
8.1. Valdice Castro Vieira da Silva alega que como prefeita sucessora não realizou as alterações unilaterais, as quais teriam sido feitas na gestão de seu antecessor, conforme imagem parcial de documento de 18/3/2008, e que o antecessor teria administrado 80% da obra, sendo responsável por duas das três parcelas do Convênio.
8.2. Coloca que em determinado momento, na fase interna da análise, o Ministério da Integração teria opinado pela aprovação com ressalvas do aludido Convênio, colaciona excerto desse despacho onde se verifica o encaminhamento pela 'continuidade da análise financeira e correta instrução da tomada de contas especial' (peça 34, p. 9-12) .
Análise:
8.3. Ao compulsar a dinâmica dos fatos referentes à execução em questão, observa-se que durante a gestão da recorrente só foi liberada a última parcela do ajuste, mas isso não significa que ela tenha gerido somente os valores referentes a esta última parcela, uma vez que o histórico é claro em demonstrar que, após a 2ª inspeção, ocorrida entre 25 e 27/5/2009, e em virtude de solicitação da recorrente, ficou registrada a conclusão das metas 1 e 2, referentes, respectivamente, aos serviços preliminares e ao desassoreamento da calha do Rio Itapicuru-Mirim, que acumulavam 100% de execução física (peça 2; p. 415) , serviços que não constam do débito imputado à recorrente.
8.4. Insta ressalvar que havia disponível na conta corrente do ajuste R$ 752.589,32 em 25/5/2009.
8.5. Logo, os fatos demonstram que a recorrente geriu os recursos referentes às metas 3, 4 e 5, as quais constituem o cerne do debate em questão (peça 33, p. 2) :
'5. A primeira transferência de recursos por parte da União se deu por intermédio da ordem bancária 2008OB900014, emitida em 09/01/2008, no valor de R$ 500.000,00 (peça 2; p. 284) . Com esses recursos a municipalidade deu início aos serviços de desassoreamento do Rio Itapicuru-Mirim, executados pela Empresa Brasileira de Engenharia - EBRAE (contrato 504/2007 - dispensa de licitação - peça 3; p. 43) .
6. Após solicitação do gestor municipal (peça 2; p. 295) , o convenente procedeu à primeira inspeção no empreendimento em 29/04/2008 (peça 2; p. 324) , sendo registrado pelo engenheiro responsável que 'as obras foram inteiramente executadas, conforme será ilustrado no Relatório Fotográfico a seguir. Verificamos também que as demais obras que fazem parte do Convênio estão em ritmo acelerado de execução'.
7. Apesar dessa afirmação, o relatório da inspeção concluiu que restava pendente de execução o desassoreamento de 1.116,03 m³ de lama, correspondente a R$ 33.302,22. Em razão desse déficit, restou consignado no documento que tal pendência deveria ser mensurada quando da próxima visita às obras, relacionada às metas de reconstrução das encostas.
8. Uma vez notificado das observações registradas pela área de engenharia do ministério (peça 2; p. 332) , o então prefeito do município remeteu documentação relacionada à execução dos serviços, contemplando relatório de acompanhamento das obras, (peça 2; p. 334) , relatório fotográfico (peça 2; p. 336) , relatório de execução físico financeira (peça 2, p. 342) , demonstrativo da execução da receita e da despesa (peça 2, p. 343) , relação de bens (peça 2, p. 345) , extratos bancários (peça 2, p. 346) e medições de serviços (peça 2, p. 354) . No mesmo expediente que encaminha a documentação o gestor solicita a liberação da segunda parcela dos recursos.
9. Atendendo ao pleito, em 29/10/2008 foi emitida a ordem bancária 2008OB903395, no valor de R$ 500.000,00 (peça 2; p. 382) , totalizando o repasse acumulado de R$ 1.000.000,00 no âmbito do ajuste.
10. No exercício financeiro de 2009 ocorreu mudança na gestão da prefeitura municipal, que passou a ser conduzida por Valdice Castro Vieira da Silva. Em 05 de fevereiro a comuna remeteu ao Ministério da Integração ofício demandando informações e cópia de toda documentação relacionada ao convênio, pois constatara a inexistência de elementos nos diversos setores da prefeitura (peça 2; p. 397) . No mesmo expediente a gestora solicita a presença de um técnico no município para avaliação das obras.
11. Entre 25 e 27 de maio de 2009 ocorreu nova inspeção no objeto do convênio, sendo registrado no relatório técnico que as metas 1 e 2, referentes, respectivamente, aos serviços preliminares e ao desassoreamento da calha do rio Itapicuru-Mirim, acumulavam 100% de execução física (peça 2; p. 415) . O referido relatório consigna também que havia disponível na conta corrente do ajuste R$ 752.589,32 (25/05/2009) , sugerindo, a título conclusivo, a continuação das obras por parte da nova gestão.' (ênfases acrescidas) 
8.6. Note-se, ainda, que a recorrente, atendendo determinação da Controladoria-Geral da União-CGU, realizou novo procedimento licitatório para adimplir os serviços referentes à 3ª parcela dos serviços, mas isso não muda o fato que a gestora tenha gerido durante o ano de 2009 os recursos que já haviam sido repassados e se encontravam em conta corrente específica, os quais totalizavam mais de 750 mil reais em 25/5/2009 (peça 33, p. 2-3) :
'12. No final de 2009, a Controladoria Geral da União realizou fiscalização no objeto do convênio, tendo em vista denúncias de irregularidades na decretação da situação emergencial e na contratação da empresa executora dos serviços. A título conclusivo, o controle interno federal não identificou falhas com a ocorrência de dano ao erário, tampouco irregularidades na motivação do decreto de emergência. Por outro lado, cita a ausência de documentos em poder da prefeitura e irregularidades na execução do convênio, tais como dispensa de licitação indevida e contratação do autor do projeto básico para execução dos serviços, fatos relacionados à gestão de Rui Matos.
13. Em 14 de janeiro de 2010, o concedente notificou a nova gestora acerca dos achados de auditoria da CGU, informando, inclusive, da recomendação para suspensão das obras e abertura de novo procedimento licitatório (peça 3; p. 6) . Atendendo à sugestão, Valdice Castro deflagrou a tomada de preços 6/2010, de 24/11/2010, sagrando-se vencedora a empresa Aliança Pinturas e Reformas Ltda. (peça 7; p. 29/40) .
14. Antes da continuidade das obras, o Ministério da Integração procedeu à terceira inspeção no local dos serviços. De acordo com o relatório técnico de lavra do engenheiro José de Ribamar Teixeira Rodrigues Junior (peça 3; p. 286) , foi constatada a execução de 76,35% da meta física, conforme descrito na tabela a seguir, reproduzida do referido relatório:
Tabela 02: Avaliação execução 3 relatório de inspeção.
	Meta
	Descrição
	Und
	Quant.
	Valor

	1
	Serviços preliminares
	R$ 48.566,14
	R$ 48.566,14
	100%

	2
	Desassoreamento da calha do Rio Itapicuru-Mirim
	R$ 234.244,00
	R$ 234.244,00
	100%

	3
	Recuperação do Bairro Bananeira
	R$ 925.909,98
	R$ 601.841,49
	65%

	4
	Recuperação do Bairro Leader
	R$ 161.279,88
	R$ 161.279,88
	100%

	5
	Total
	R$ 1.370.000,00
	1.045.93131
	76,35%

15. Em termos conclusivos, o técnico da Secretaria de Defesa Civil afirmou que 'a execução do empreendimento encontra-se em estágio compatível com o montante de recursos liberados na parcela anterior, restando 23,65% dos serviços para a sua conclusão'. Adicionalmente, registrou também que 'não há impedimento técnico para liberação da terceira parcela de recursos do convênio em epígrafe'.
16. Ainda assim, antes de se efetivar a liberação da última parcela dos recursos, correspondente a R$ 300.000,00, o Ministério da Integração procedeu à análise da prestação de contas dos valores até então aplicados pelo município. De acordo com o Parecer Financeiro 33/2011/CAPC/CGCONV/BGI/Secex/MI (peça 4; p 206) , a prestação de contas referente à 1ª e 2ª parcela deveria ser aprovada.'
8.7. Logo, a prestação de contas parcial, referente às despesas realizadas anteriormente a liberação da última parcela dos recursos, foi aprovada pelo Órgão Concedente, havendo discussão em relação às despesas realizadas na gestão da recorrente, as quais utilizaram, inclusive, os recursos que já haviam sido repassados à conta específica.
8.8. Insta ressalvar que a empresa contratada, por meio da Tomada de Preços 6/2010, já fora contratada mediante alteração do Plano de Trabalho original, uma vez que os serviços de proteção de tirantes não foram contemplados na estabilização das encostas da rua Ibanez Saturnino, a qual teve aumento de serviços, em detrimento dos serviços da rua Coronel Fulgêncio (peça 7, p. 35-36) .
8.9. Do exposto, verifica-se que, diversamente do que afirma a defesa da recorrente, a alteração do objeto se deu em sua gestão, notadamente quando se verifica que a administração municipal contratou a empresa para executar serviços de forma diversa do que previa o plano de trabalho previamente acordado com o Concedente.
9. Da função exercida pelo recorrente.
9.1. Humberto Delfino Martins Correia informa que foi condenado na qualidade de Fiscal do Contrato, no entanto coloca que 'em nenhum momento foi designado para tal mister', com fundamento nas seguintes alegações (peça 35, p. 2-3 e 7) :
a) cita o art. 67 da Lei 8666/1993;
b) diferencia o que entende como gestor do contrato e fiscal do contrato e afirma que não se enquadrava em nenhuma destas hipóteses, 'seja porque não há ato formal de designação pela Administração Pública, como ato administrativo de nomeação para o cargo ou função';
c) coloca que 'sempre agiu baseado em pronunciamentos técnicos, sem, contudo, possuir ingerência sobre o empreendimento' e que seu nome só apareceu uma única vez nos relatórios do Ministério da Integração Nacional, demonstrando sua diminuta participação nas atividades do Convênio;
d) alterca que 'apenas acompanhou a inspeção in loco, não tendo realizado nenhum ato que justificasse a devolução de dinheiro aos cofres públicos'.
Análise:
9.2. O recorrente, Humberto Delfino Martins Correia, questiona que não cabe a ele responder pelo débito apurado.
9.3. No tocante a ilegitimidade passiva do recorrente, destaca-se que a assentada doutrina e jurisprudência pátria são pacíficas em garantir a competência privativa da Corte de Contas Federal para fixar a responsabilidade solidária do agente público que praticou o ato irregular, conforme se depreende da leitura do art. 16, § 2º, alínea 'a', da Lei 8.443/1992.
9.4. Quanto à configuração da culpa em sentido amplo do recorrente, nos processos decorrentes de fiscalização, não ocorre a inversão do ônus da prova. A responsabilidade é subjetiva, ou seja, depende da comprovação da ocorrência de dolo ou de culpa em sentido estrito, a cargo deste Tribunal.
9.5. Tendo em conta essa premissa, tem-se por certo que, no presente processo de tomada de contas especial, deve ser perquirido se houve culpa ou dolo do responsável, posto que se depare diante de responsabilidade do tipo subjetiva.
9.6. Sendo necessária, portanto, a presença dos seguintes elementos para que se caracterize o elemento subjetivo pretendido: a) ação comissiva ou omissiva e antijurídica; b) existência de dano ou infração à norma legal, regulamentar ou contratual (irregularidade) ; c) nexo de causalidade entre a ação e a ilicitude verificada; e d) dolo ou culpa (negligência, imprudência ou imperícia) do agente.
9.7. Note-se, no caso concreto, que o recorrente foi responsabilizado na condição de Secretário de Infraestrutura, Desenvolvimento Urbano e Serviços Públicos de Jacobina, à época dos fatos, cargo para o qual foi legalmente nomeado, não sendo necessário um ato formal de 'gestor ou fiscal do contrato', suas atribuições incluíram inclusive a emissão do termo de aceitação definitiva das obras, expressando a inteira concordância destas com os termos do convênio 36/2007, o que não ocorreu na prática. O texto do referido termo, assinado pelo responsável em 4/6/2012, está abaixo transcrito (peça 4; p. 286) :
'Tendo em vista o que determina o Termo do Convênio 36/2007, celebrado com a União, por intermédio do Ministério da Integração Nacional, a Prefeitura Municipal de Jacobina declara aceitar em caráter definitivo a obra de serviços executados, referente ao DESASSOREAMENTO DA CALHA DO RIO ITAPICURU-MIRIM E RECUPERAÇÃO DE ENCOSTAS. NO MUNICÍPIO DE JACOBINA, estando tudo dentro das especificações exigidas e de acordo com o Plano de Trabalho, aprovado pelo Ministério da Integração Nacional.'
9.8. Portanto, depreende-se que o responsável, investido do cargo de Secretário Municipal de Obras da Prefeitura de Jacobina/BA declara a aceitação da obra prevista no Convênio 36/2007, emitindo, à época, uma afirmação que não correspondia à realidade dos fatos, visto que, nem tudo estava dentro das especificações exigidas e a obra estava parcialmente em desacordo com o Plano de Trabalho, aprovado pelo Ministério da Integração Nacional. Dessa forma, comprova-se nos autos, que a atuação do recorrente foi decisiva na tentativa de ludibriar os controles interno e externo.
9.9. Insta ressalvar que ao atestar o recebimento definitivo da obra, dando ares de legalidade à execução dos serviços, o recorrente concorreu diretamente para o cometimento da ilegalidade apurada, pois, por meio do referido atesto, o Órgão Convenente tentou comprovar a execução da totalidade dos serviços quando, em verdade, eles foram executados parcialmente e em desacordo com as normas técnicas no que fora executado.
9.10. Logo, presentes a ação comissiva e antijurídica do recorrente, ao atestar o Termo de Recebimento Definitivo de Obra sem confirmar a real execução a contento dos serviços contratados.
9.11. O recorrente infringiu tanto a norma regulamentar quanto a contratual, além de ter sido apurado dano ao Erário, atribuído de forma solidária ao recorrente e aos demais responsáveis. Há indelével nexo de causalidade entre a ação, atesto do termo de recebimento definitivo inverídico, e a ilicitude verificada, pagamento por serviços não prestados e/ou prestados de forma inadequada, somado, por fim, a culpa do agente, ora recorrente, pois sem sua atuação negligente os valores não teriam sido pagos.
9.12. Imperioso descortinar ainda que a culpa lato sensu, no âmbito dos processos de contas, impõe-se como elemento essencial à responsabilização do administrador público. A inversão do ônus da prova prevista na legislação de regência (art. 93 do Decreto-Lei 200/1967) não pode ser entendida como hipótese de responsabilidade objetiva. O que existe, nos casos em que verbas públicas são confiadas a pessoas físicas ou jurídicas, é a presunção de culpa quanto à gestão desses recursos perante o poder público, a qual advém da infração à norma legal.
9.13. Na culpa presumida é perfeitamente possível ao gestor público comprovar que aplicou os valores a ele confiados com diligência, zelo e conforme as exigências legais, enfim, que seguiu o padrão de comportamento de um gestor probo, cuidadoso e leal, o que seria suficiente para isentá-lo de responsabilização, com a aprovação e julgamento regular de sua prestação de contas. Vale dizer, portanto, que na culpa presumida há espaço para o responsável apresentar elementos que afastem tal presunção, o que não é possível na responsabilidade objetiva, pois, neste caso, a culpa daquele que causa dano é indiferente para efeito de responsabilização.
9.14. Nesse sentido, convém reproduzir elucidativo excerto do Voto que fundamentou o Acórdão 1247/2006-TCU-Primeira Câmara, in verbis:
'De início, registre-se que assiste inteira razão ao Ministério Público quanto à aferição da responsabilidade no âmbito deste Tribunal. Deveras, o dolo e ao menos a culpa afiguram-se como pressupostos indispensáveis à responsabilização do gestor por qualquer ilícito praticado. O fato de o ônus de provar a correta aplicação dos recursos caber ao administrador público (art. 93 do Decreto-lei 200/1967) não faz com que a responsabilidade deixe de ser subjetiva e torne-se objetiva.' (ênfase acrescida) .
9.15. Observa-se que o recorrente, neste momento processual, tenta esquivar-se de sua responsabilidade legal, em síntese, pela afirmação de que cumpria ordens do prefeito para regularizar o ajuste. Entretanto, ao restar configurada sua atuação direta e decisiva para tentar dar ares de legalidade à má execução do ajuste, está evidente sua responsabilidade.
9.16. O recorrente não conseguiu, por meio dos argumentos apresentados, descaracterizar a irregularidade. Pelo contrário, terminou por confirmar sua ocorrência, conquanto tente afastar sua responsabilidade legal pela ilação de que agia por ordem do prefeito do Município.
9.17. Tese que, se aceita, torna inócua qualquer tentativa de segregar funções na administração pública, medida essencial para o controle das contas públicas e para a prestação de serviços de qualidade à população brasileira.
10. Da escorreita aplicação dos recursos.
10.1. Valdice Castro Vieira da Silva objeta que 'não se evidenciou o desvio de finalidade da obra, atendendo aos devidos objetivos propostos', com fundamento nos seguintes argumentos (peça 34, p. 15-26 e peças 51-52) :
a) coloca que 'as alterações promovidas pelo Município modificaram a concepção do Projeto', tendo sido propostas pelo mesmo engenheiro que confeccionou o projeto e executou as obras;
b) defende que as alterações promovidas comprovam a funcionalidade e o grau de segurança das alterações da obra. Colaciona Relatório Técnico de engenharia que, em sua essência, apresenta embasamento técnico científico sobre os métodos de contenção das encostas (peça 52, p. 7-10) , relata histórico do desenvolvimento da obra (peça 52, p. 11-19) , apresenta inspeção técnica do sítio da obra, parecer técnico quanto à segurança e minimização de riscos à população e avaliação da estabilidade (peça 52, p. 19-30) , laudo pericial de engenharia (peça 52, p. 39-43) , relatório fotográfico (peça 52, p. 44-48) , notícias recentes de enchente e outros eventos naturais na região (peça 52, p. 51-67) , relatório fotográfico (peça 52, p. 69-83) e relatório geotécnico (peça 52, p. 86-92) , e anotações de responsabilidade técnica (peça 52, p. 49 e 93-97) ;
c) alega que agiu de boa-fé e não houve malversação de recursos públicos;
d) clama pela ausência de prejuízo ao Erário e de enriquecimento ilícito por parte da recorrente;
e) pondera que 'a responsabilidade pela restituição de valor cobrado pelo Ministério será sempre do Município Convenente, e não do gestor ou do Secretário Municipal', cita a cláusula Décima Primeira do Convênio 36/2007;
10.2. Humberto Delfino Martins Correia obtempera que não houve malversação de recursos públicos (peça 35, p. 6-10) :
a) entende que houve apenas 'desvios de solução no projeto que não alteraram seu resultado pretendido, nem ocasionaram aumento do valor total da obra';
b) clama pela ausência de prejuízo ao Erário e de enriquecimento ilícito por parte do recorrente;
c) pondera que 'a responsabilidade pela restituição de valor cobrado pelo Ministério será sempre do Município Convenente, e não do gestor ou do Secretário Municipal', cita a cláusula Décima Primeira do Convênio 36/2007.
Análise:
10.3. As alegações de que as alterações do projeto teriam sido realizadas pelo mesmo engenheiro que elaborou o projeto básico durante a gestão que antecedeu a dos recorrentes não alteram o fato de que executaram o projeto de forma diversa daquela prevista no plano de trabalho original, uma vez que a recorrente solicitou os documentos originais do Convênio ao Órgão Concedente e acompanhou suas inspeções, tendo, inclusive, realizado novo processo licitatório para regularizar a prestação dos serviços antes de receber a última parcela do ajuste, e o recorrente, na condição de secretário, firmou o termo de recebimento da obra atestando a execução dos serviços de acordo com o plano de trabalho original. Estas são as condutas admoestadas por esta Corte de Contas.
10.4. O fato de os administradores alegarem ter agido com suporte na boa-fé não os torna imunes à censura do Tribunal.
10.5. Note-se que os atos administrativos inquinados praticados pelos recorrentes não se confundem com a comprovação de má-fé, de enriquecimento ilícito ou a apropriação indébita por parte de qualquer dos recorrentes, mas se consubstanciam na malversação dos recursos públicos, pois uma vez rompido o liame legal entre a saída dos recursos e a comprovação dos serviços no objeto do Convênio inquinado ocorre a impossibilidade de se verificar a destinação final dos recursos gerenciados pelos recorrentes. No caso concreto, os recursos sem comprovação de destinação ultrapassaram o valor histórico de aproximadamente 500 mil reais.
10.6. No que tange à alegação de enriquecimento ilícito da União, não tendo sido comprovado o emprego dos valores nas finalidades acordadas, é obrigatória a devolução da quantia recebida à respectiva origem.
10.7. Destaca-se, ainda, no que tange à apuração do eventual beneficiamento do Ente municipal, o que, por consectário lógico, poderia gerar a responsabilização solidária da municipalidade, que a jurisprudência assente desta Corte de Contas é a de que somente em casos excepcionais, se estende aos entes federados (estados, municípios e distrito federal) a responsabilidade pelo ressarcimento ao Erário de prejuízos apurados em processos de TCE, isto é, na hipótese de comprovação de que estes foram beneficiados em razão das irregularidades apuradas, e mesmo, neste caso, solidariamente ao gestor.
10.8. Ressalte-se que, naquelas circunstâncias fáticas em que fique notoriamente comprovado o benefício do ente federado, a responsabilidade do gestor não será afastada, por conseguinte, ainda que fosse aceita a tese da defesa, sua responsabilidade seria mantida.
10.9. É essa a orientação inserta na Decisão Normativa - TCU 57/2004, a qual regulamenta a possibilidade de responsabilização direta dos Estados, do Distrito Federal e dos Municípios, ou das entidades de sua administração, conforme artigos 1º e 3º do citado decisum.
10.10. O entendimento jurisprudencial emanado por esta Corte de Contas tem a finalidade de evitar que os munícipes daquela localidade, os quais já foram vilipendiados por seu ex-prefeito, sejam duplamente aviltados, já que ao se condenar solidariamente o município por rubrica que fora malversada por quem ocupou a cadeira de Chefe do Executivo Municipal, estar-se-ia condenando, novamente, aqueles cidadãos de bem que nele habitam.
10.11. Frise-se, novamente, conforme ficou translúcido no Voto que fundamenta o Acórdão recorrido (peça 32) que o julgamento pela irregularidade das contas e a apuração do dano ao Erário adveio da execução parcial do objeto do convênio, no percentual de apenas 56,61%, e a verificação de execução de serviços que não constavam do plano de trabalho, sem a demonstração de seu aproveitamento e funcionalidade, in verbis:
'14. O responsável aduziu a necessidade de alteração unilateral do plano de trabalho, mas não trouxe documentos que comprovassem tal necessidade, tampouco que comprovassem que as obras e os serviços executados em desacordo com o plano de trabalho possuíam funcionalidade e atendiam aos requisitos de segurança exigidos para o uso da população local.'
10.12. No que tange à discussão dialética se a irregularidade decorreu de desvio de finalidade ou desvio de objeto, cabe esclarecer que o Acórdão 1584/2015-TCU-Segunda Câmara, rel. Ministro Vital do Rêgo, perscrutou tal distinção para firmar o entendimento que:
'21.10. (...) O desvio de finalidade é considerado quando se executa ações diferentes das previstas no plano de trabalho e em diferentes áreas de governo. Um exemplo comum é o repasse de recursos para a compra de um ônibus escolar, mas o município adquire uma ambulância. Já na caracterização do desvio de objeto, as ações também são diferentes do plano de trabalho, mas na mesma área de governo.'
10.13. Cabe divisar, portanto, que o desvio de finalidade consiste em destinação de recursos oriundos de convênios para objeto diverso do que fora ajustado, diferente do desvio de objeto que é aquela alteração que não descaracteriza a natureza do objeto.
10.14. Logo, no caso concreto, é cabível afirmar que houve desvio de objeto, uma vez que foram realizados serviços referentes à contenção de encostas em setores de risco da municipalidade, nos termos do Relatório que acompanha o Acórdão recorrido (peça 33, p. 10) :
'61. Verificou-se que os serviços referentes à cortina atirantada não foram executados, e que a rua Coronel Fulgêncio não sofreu qualquer intervenção com os recursos repassados. Por outro lado, os boletins de medição emitidos pelas empresas contratadas pelo município indicam volume de alvenaria de pedra superior ao pactuado junto ao órgão federal, assim como intervenção na rua Santo Inácio, o que poderia caracterizar desvio de objeto na aplicação dos recursos e elisão do débito que fundamenta a presente TCE.
62. Todavia, conclusão nesse sentido somente seria viável mediante a comprovação da funcionalidade do objeto executado, referente à contenção de encostas em setores de risco do município de Jacobina. Tal providência poderia ser alcançada mediante análise da estabilidade dos elementos por parte de profissional especializado, garantindo-se que os recursos federais foram aplicados com efetividade, ainda que em objetos distintos do acordado.'
10.15. Os recorrentes apresentam, a fim de sanear a prestação de contas, Relatório Técnico de engenharia que, em sua essência, apresenta embasamento técnico científico sobre os métodos de contenção das encostas (peça 52, p. 7-10) , relata histórico do desenvolvimento da obra (peça 52, p. 11-19) , apresenta inspeção técnica do sítio da obra, parecer técnico quanto a segurança e minimização de riscos à população e avaliação da estabilidade (peça 52, p. 19-30) , laudo pericial de engenharia (peça 52, p. 39-43) , relatório fotográfico (peça 52, p. 44-48) , notícias recentes de enchente e outros eventos naturais na região (peça 52, p. 51-67) , relatório fotográfico (peça 52, p. 69-83) e relatório geotécnico (peça 52, p. 86-92) , e anotações de responsabilidade técnica (peça 52, p. 49 e 93-97) .
10.16. Insta ressalvar que a irregularidade, que havia maculado as contas na primeira instância administrativa, qual seja falta de comprovação da funcionalidade do objeto, restou saneada por meio do conjunto probatório ora apresentado, o qual permite afirmar que as intervenções realizadas naquela municipalidade se encontram estáveis e seguras, e que a solução adotada, alvenaria de pedras argamassadas, propiciou a estabilidade e a segurança imprescindíveis das contenções executadas, conforme detalhado estudo apresentado à peça 52.
10.17. Diante da documentação apresentada, conclui-se que os recorrentes lograram êxito em comprovar a funcionalidade do objeto executado, fazendo prova que os recursos públicos foram aplicados na contenção de encostas em setores de risco da municipalidade, ainda que em objetos distintos do acordado.
10.18. Propõe-se julgar regulares com ressalvas as contas dos recorrentes, tendo em vista a execução do objeto do convênio com desvio do objeto, afastando, por conseguinte, o débito e as multas individuais impostas.
CONCLUSÃO
11. Das análises anteriores, conclui-se que:
a)  na situação em exame não ocorreu a prescrição, por nenhum dos dois regimes, seja pelo Código Civil (adotado pelo Acórdão 1441/2016-TCU-Plenário, rel. Ministro Walton Alencar Rodrigues) ou pela Lei 9.873/1999;
b) a notificação foi válida, porquanto realizada conforme o disposto no art. 179, inciso II, do RI/TCU e o AR referente ao ofício notificatório ter sido encaminhado para o endereço da recorrente;
c) a decisão recorrida foi devidamente fundamentada, não havendo falta ou fundamentação insuficiente em nenhum aspecto. Não encontra amparo a solicitação para que o TCU realize procedimento fiscalizatório, com vistas à produção de provas que são da exclusiva alçada do responsável, vez que é deste o ônus de provar a boa e a regular aplicação dos recursos públicos federais repassados;
d) a alteração do objeto se deu em sua gestão, notadamente quando se verifica que a administração municipal contratou a empresa, durante a gestão da ora recorrente, para executar serviços de forma diversa do que previa o plano de trabalho previamente acordado com o Concedente;
e) Humberto Delfino Martins Correia infringiu tanto a norma regulamentar e quanto a contratual, além de ter sido apurado dano ao Erário, atribuído de forma solidária ao recorrente e à prefeita do Município. Há indelével nexo de causalidade entre a ação, atesto do termo de recebimento definitivo inverídico, e a ilicitude verificada, pagamento por serviços não prestados e/ou prestados de forma inadequada, somado, por fim, a culpa do agente, ora recorrente, pois sem sua atuação negligente os valores não teriam sido pagos;
f) os recorrentes apresentaram documentação suficiente para comprovar a funcionalidade do objeto executado, fazendo prova que os recursos públicos foram aplicados na contenção de encostas em setores de risco da municipalidade, ainda que em objetos distintos do acordado.
11.1. Com base nestas conclusões, propõe-se o provimento dos recursos de reconsideração, para julgar regulares com ressalvas as contas dos recorrentes, afastando, por conseguinte, o débito e as multas individuais impostas pelo Acórdão 2853/2019-TCU-Primeira Câmara.
PROPOSTA DE ENCAMINHAMENTO
12. Ante o exposto, submetem-se os autos à consideração superior, propondo-se, com fundamento nos arts. 32, inciso I e 33 da Lei 8.443/1992 e art. 285 do RI/TCU:
a) conhecer dos recursos de reconsideração interpostos por Humberto Delfino Martins Correia (XXX.054.521-XX) e Valdice Castro Vieira da Silva (XXX.050.905-XX) e, no mérito, dar-lhes provimento, para julgar regulares com ressalvas as contas dos recorrentes, afastando, por conseguinte, o débito e as multas individuais impostas pelo Acórdão 2853/2019-TCU-Primeira Câmara;
b) dar ciência do Acórdão que for prolatado às entidades/órgãos interessados, à Procuradoria da República no Estado da Bahia e aos recorrentes, ressaltando-se que o Relatório e o Voto que o fundamentarem podem ser consultados no endereço www.tcu.gov/acordaos, no dia seguinte ao de sua oficialização."
Antes de emitir seu pronunciamento quanto ao mérito dos recursos, o Diretor da Serur achou conveniente realizar diligência para colher a manifestação do órgão repassador dos recursos do Convênio 36/2007 quanto à finalidade, durabilidade e, especialmente, em relação à segurança/higidez das obras realizadas no município de Jacobina/BA, proposta que contou com a anuência do Secretário da Unidade (peças 64-65) e foi autorizada por este Relator (peça 65) .
Recebidas as informações do Ministério do Desenvolvimento Regional (peça 71) , o Diretor emitiu seu pronunciamento, cujas análises e conclusões reproduzo a seguir (peça 73) :
" (...) 13. Dessa forma, foi realizada diligência ao Ministério do Desenvolvimento Regional, órgão que absorveu as funções do extinto Ministério da Integração Nacional (órgão concedente) , conforme as Leis 10.683, de 28 de maio de 2003, e 13.844, de 18 de Junho de 2019.
14. Em resposta, o referido órgão ministerial encaminhou ao Tribunal o Ofício 20/2021/AECI/Gabinete SE-MDR, de 15 de janeiro de 2021, no qual consta, em anexo, a Nota Técnica da Secretaria Nacional de Proteção e Defesa Civil (Nota Técnica 1/2021/CEI/CGEA/DOP/SEDEC-MDR) , cuja síntese transcreve-se a seguir (peça 71) :
'2. Ressalvadas as capacidades e competências desta Secretaria Nacional de Proteção e Defesa Civil para se manifestar acerca da estabilidade de estruturas executadas por entes tomadores de recursos financeiros da União para a execução de obras, e considerando a existência no processo de relatórios e laudos técnicos especializados, acompanhados das correspondentes Anotações de Responsabilidade Técnica, destaca-se o seguinte trecho da Nota:
Infere-se que as Metas 03: Reconstrução de encosta na Rua São Geraldo, 04: Reconstrução de encosta na Rua Coronel Fulgêncio, e 05: Reconstrução de Encosta na Rua Ibanez Saturnino, tiveram sua finalidade alcançada e encontram-se íntegras, estáveis e seguras, inclusive tendo-se passado cerca de 10 anos desde a sua implantação. Todavia, salienta-se que uma adequada gestão da prefeitura municipal sobre a área é requerida para que não se perca essa condição.
Em que pese não constar do Plano de Trabalho do Convênio 36/2007-MI, infere-se ainda que a rua Santo Inácio encontra-se com estrutura de contenção executada e, tomando-se por base o Relatório Técnico ENCO, o Relatório de Avaliação e o Relatório Geotécnico apresentados, encontra-se igualmente íntegra, estável e segura, também requerendo gestão municipal para permanência nessa condição'. (destacamos e sublinhamos) 
15. Embora a própria SEDEC tenha feito ressalvas para emitir sua manifestação, apontando inclusive a ausência dos projetos executivos, Anotações de Responsabilidade Técnicas a eles associados, e 'asbuilt', admitiu, como defendido pelo auditor no exame de peça 62, que o Relatório Técnico ENCO e a passagem de 10 anos da implantação é capaz de demonstrar que foram realizadas as obras referentes às metas 3, 4 e 5 (págs. 2 e 3 da peça 33) , que ensejaram a imputação de débito aos recorrentes, razão pela qual se entende que possa ser afastado, sem prejuízo de manter a irregularidade das contas e da convolação da multa do art. 57 para o art. 58 da Lei 8.443/1992, em razão da alteração do objeto, sem anuência do concedente. Tal situação se assemelha à apresentação de documentação comprobatória a destempo do prazo regular da prestação de contas, conforme Acórdão 2139/2005-TCU-Segunda Câmara, cuja síntese do entendimento transcreve-se a seguir:
'Não obstante a comprovação da aplicação dos recursos na finalidade avençada e a consequente exclusão do débito indicado no decisum impugnado, compreendo que deve permanecer o julgamento pela irregularidade das contas em face da grave omissão do recorrente no seu dever de prestar contas tempestivamente.'
16. Nesse mesmo sentido são os seguintes julgados: Acórdão 2243/2006-TCU-Plenário, 3.196/2006 - 2ª Câmara e 497/2007 - 1ª Câmara.
17. Assim, manifesto-me de acordo com a proposta formulado pelo Auditor no tocante à exclusão do débito imputado aos recorrentes, mas divirjo no que tange ao julgamento pela regularidade das contas com ressalvas. Além disso, em relação à multa aplicada aos recorrentes, é cabível a sua convolação, passando do art. 57 para o art. 58 da Lei 8.443/1992.
18. Convém mencionar, ainda, que não ocorreu a prescrição, conforme análise precedente (pág. 16 da peça 62) .
Ante o exposto, com as vênias de estilo, submetem-se aos autos à consideração superior, com proposta de:
a) conhecer dos recursos de reconsideração interpostos por Humberto Delfino Martins Correia (XXX.054.521-XX) e Valdice Castro Vieira da Silva (XXX.050.905-XX) e, no mérito, dar-lhes provimento parcial, afastando, por conseguinte, o débito imposto pelo item 9.3 do Acórdão 2853/2019-TCU-Primeira Câmara;
b) convolar a multa imposta pelo item 9.4 do Acórdão 2853/2019-TCU-Primeira Câmara, passando do art. 57 para o art. 58 da Lei 8.443/1992 e ajustando o seu valor, de modo a se enquadrar dentro do novo limite legal; e
c) informar aos recorrentes e demais interessados do acórdão a ser proferido, destacando que o relatório e o voto que o fundamentam podem ser acessados por meio do endereço eletrônico www.tcu.gov.br/acordaos."
Por fim, transcrevo a seguir o pronunciamento do titular da Serur (peça 74) , o qual contou com a anuência do representante do Ministério Público Junto ao TCU (peça 75) :
" (...) 9. Realizada a medida preliminar e colhida a manifestação do MDR, o titular da subunidade reconheceu a execução das obras, nos termos constantes da avaliação técnica do órgão, e afastou os débitos imputados aos recorrentes. Contudo, manteve a alteração unilateral do objeto e pugnou pela manutenção da irregularidade das contas, sem prejuízo da modificação do fundamento legal para aplicação da multa (art. 58 em vez do art. 57 da Lei 8.443/1992) .
10. Com as vênias de estilo, divirjo dessa posição. Compreendo que a irregularidade das contas, o débito e a sanção devem ser afastados, pois as alterações efetuadas na execução da obra em relação ao projeto inicial não comprometeram o resultado e a qualidade final da parcela da obra executada, segundo o novo pronunciamento técnico do ministério. A seguir, passo a contextualizar os fatos.
11. Do total das obras previstas no plano de trabalho, o município executou a parcela de 56,61% considerada inicialmente pelo MDR como percentual inservível. Das metas impugnadas que ensejaram a imputação de débito, tem-se: meta 3: reconstrução de encosta na rua São Geraldo; meta 4: reconstrução de encosta na rua Santo Inácio em lugar da rua Coronel Fulgêncio; e meta 5: reconstrução de encosta na rua Ibanez Saturnino.
12. Por meio do Parecer Técnico 27_PT-DRR-LCCS/2016/SEDEC/DRR, o Ministério reprovou a execução parcial do objeto e a alteração unilateral do objeto, o que redundou na irregularidade das contas e na proposta de devolução dos recursos (peça 5, pp. 148-151) :
'A decisão de alteração UNILATERAL do Projeto Básico Inicial, sem a anuência do projetista e sem a anuência deste Ministério, pode ter colocado em risco a estabilidade das estruturas de contenção executadas. Cabe ao Município comprovar que as obras da forma com que foram construídas possuem grau de segurança adequado e não colocam em risco a população lindeira. Demonstração essa, só possível, mediante estudo de estabilidade a ser realizado por profissional devidamente habilitado.
Concluindo, considerando a alteração da concepção de projeto das contenções, sem anuência do responsável técnico pelo projeto das contenções, conforme ART, e sem a anuência deste Ministério, implica em risco a estabilidade dessas estruturas, e por consequência, no possível comprometimento da funcionalidade dessas (...) .'
13. Nessa linha, de acordo com o teor dos ofícios de citação dos recorrentes (peças 14 e 22) , o débito decorreu da execução parcial do objeto do Convênio 36/2007 (Siafi 596.606) , haja vista a aplicação dos recursos em objetos estranhos aos convencionados e sem funcionalidade.
14. Segundo as razões de decidir do acórdão recorrido (peça 32) :
'14. O responsável aduziu a necessidade de alteração unilateral do plano de trabalho, mas não trouxe documentos que comprovassem tal necessidade, tampouco que comprovassem que as obras e os serviços executados em desacordo com o plano de trabalho possuíam funcionalidade e atendiam aos requisitos de segurança exigidos para o uso da população local.'
15. Em suma, os fundamentos que ensejaram a reprovação das contas se constituem da execução parcial do objeto do convênio, no percentual de apenas 56,61%, mediante serviços que não constavam do plano de trabalho e sem que houvesse demonstração de seu aproveitamento e funcionalidade.
16. Sobre a matéria, em resposta à diligência promovida por esta secretaria, o MDR carreou aos autos a Nota Técnica 1/2021/CEI/CGEA/DOP/SEDEC-MDR em que consta análise e conclusão sobre as estruturas construídas para cumprir as metas 3, 4 e 5 do convênio, então impugnadas. Em resumo, as alterações do objeto se referem à técnica da construção do muro das três metas e à alteração do local da obra no caso da meta 4. A seguir, transcrevo parcialmente as conclusões do MDR (peça 71) :
'3.5. (...) na Meta 03 verificou-se que houve alteração de parte da concepção construtiva prevista para os muros de contenção já que, pelo Projeto Básico apresentado à época da celebração do convênio, havia previsão de execução de parte das contenções com a solução de cortina de concreto atirantada (vide Figura 01) , e as demais em muro de alvenaria de pedra argamassada. No entanto, toda a execução foi feita em muros de pedra argamassada, ocasionando necessidades de acréscimos e supressões de itens da planilha orçamentária inicial.
3.6. Na Meta 04 do Convênio, na qual havia a previsão de execução de alvenaria de pedra argamassada, houve inexecução total da reconstrução prevista da encosta da Rua Coronel Fulgêncio devido à pré-existência de estrutura de contenção. Os recursos financeiros previstos para a Meta foram redirecionados à execução de obra de contenção na Rua Santo Inácio, situada no mesmo bairro, em posição mais elevada. As obras da Rua Santo Inácio não faziam parte do Plano do Trabalho original.
3.7. Na meta 05, referente à recuperação de encostas na Rua Ibanez Saturnino, constatou-se que houve alteração de parte da concepção construtiva prevista para os muros de contenção já que, pelo Projeto Básico apresentado à época da celebração do convênio, havia previsão de execução de parte deles em cortina de concreto atirantada (Vide Figura 02) , e as demais em muro de alvenaria de pedra argamassada. No entanto, toda a execução foi feita em pedra argamassada, ocasionando necessidades de acréscimos e supressões de itens da planilha orçamentária inicial.
3.8. As alterações ocorridas foram detectadas em visita técnica realizada por servidor da Sedec, cujos apontamentos subsidiaram a análise do processo de prestação de contas, o qual culminou em consequente reprovação parcial quanto ao cumprimento do objeto. Durante as tratativas, análise técnica da Sedec apontou possíveis riscos à integridade de estruturas devido à execução de solução técnica divergente dos projetos iniciais, havendo, com isso, necessidade de o Convenente demonstrar a estabilidade das estruturas executadas, por meio da apresentação de laudo de estabilidade emitido por profissional devidamente habilitado. (...) 
4.25. O Relatório Técnico ENCO possui como anexo o Relatório Geotécnico, que é referente à Avaliação da Estabilidade da Alvenaria de Pedras, e nele foram apresentados resultados de análise de dois muros mais representativos, com alturas máximas de 4,0 m e 5,0 m, tendo sido verificados quanto ao tombamento, deslizamento, excentricidade, solo de fundação, cisalhamento, flexão composta, flexão e estabilidade de talude. Informou-se que todas as condições analisadas se mostraram satisfatórias e os fatores de segurança são superiores ao limite exigido em norma técnica. Com isso, o Relatório Técnico concluiu que as contenções executadas no sítio da obra em Jacobina/BA atendem às solicitações exigidas pelo projeto reformulado, e possuem grau de segurança adequado. (...) 
4.27. Segundo exposto no Relatório Geotécnico, os cálculos de estabilidade foram realizados em software específico e apresentaram resultados favoráveis, ou seja, os Fatores de Segurança dos elementos estudados ficaram acima de 1,5. Pelo estudo, há estabilidade e segurança nas estruturas de contenção executadas no Convênio 36/2007-MI da forma que se apresentam. Em sua conclusão, o estudo indica ainda que as inspeções de campo realizadas, que demonstram um bom funcionamento das estruturas desde que foram implantadas, propiciam maior segurança à população local.
4.41. Tomando-se por base a documentação apresentada, mais especificamente o Relatório Técnico constante do SEI (2942449) , consta um Relatório de Avaliação de Contenções (Anexo B) (...) .
4.44. Em suas considerações, o Relatório indicou que as contenções observadas se encontram, de forma geral, em boas condições de conservação, sem deterioração aparente, que refletem as condições de vida útil proporcional ao tempo de execução (cerca de 10 anos) . Relatou-se que os sistemas implantados resistiram adequadamente a diversas ocorrências pluviométricas de grande intensidade ocorridas ao longo do período, sem registros de danos à estrutura, conforme detectado em inspeção realizada. Com isso, o Relatório de Avaliação destacou que as contenções se apresentam em bom estado de conservação e durabilidade, denotando que foram executadas dentro das condições técnicas requeridas em norma, e atendem aos objetivos para os quais foram projetadas.  (...) 
4.46. O Relatório de Avaliação concluiu que as alterações em projeto realizadas não afetaram a estrutura da encosta, mantendo-a segura e estável. Foi apresentada Anotação de Responsabilidade Técnica (ART) do autor do relatório, de BA20190141087. Acompanha ainda o documento um relatório fotográfico de partes visitadas da contenção que é condizente com o descrito no relatório. Por essas fotografias não se visualizaram deformações, trincas ou outras patologias da estrutura, mas confirmam-se as informações de presença de vegetação, lixo e nota-se algum descontrole de ocupação da área. (...) 
4.68. Como conclusão, sob a ótica do atingimento da finalidade das ações empreendidas por meio das Metas 03, 04 e 05 do Convênio 36/2007-MI, entende-se:
4.69. A Meta 03 teve a recuperação do muro de contenção demonstrada e, tomando-se por base o Relatório Técnico ENCO, o Relatório de Avaliação e o Relatório Geotécnico apresentados, encontra-se íntegra, estável e segura.
4.70. A Meta 04, apesar de não ter sido viabilizada por recursos do convênio, os quais foram alocados para intervenções realizadas na rua Santo Inácio, a contenção encontra-se recuperada e, de acordo com o Relatório ENCO, o Relatório de Avaliação e o Relatório Geotécnico apresentados, encontra-se íntegra, estável e segura.
4.71. A Meta 05 teve a recuperação do Muro de contenção demonstrada e, tomando-se por base o Relatório Técnico ENCO, o Relatório de Avaliação e o Relatório Geotécnico apresentados, encontra-se íntegra, estável e segura. 4.72. Em que pese não constar do Plano de Trabalho do Convênio 36/2007- MI, a rua Santo Inácio encontra-se com estrutura de contenção executada e, tomando-se por base o Relatório Técnico ENCO, o Relatório de Avaliação e o Relatório Geotécnico apresentados, infere-se que a mesma se encontra íntegra, estável e segura.'
17. Da nova avaliação técnica realizada, o MDR concluiu que as metas 3 e 5 foram construídas a contento, sem riscos à segurança, higidez, estabilidade ou finalidade das obras, ainda que a técnica de edificação empregada se diferenciasse daquela prevista no plano de trabalho. Relativamente à construção da meta 4, realizada em encosta diversa daquela indicada no plano de trabalho, o órgão reconhece que a rua Coronel Fulgêncio onde se previa inicialmente a instalação de contenção já contava com a obra de segurança, o que resultou na transferência do objeto para outra localidade (Rua Santo Inácio) . Neste ponto, o ministério considerou a construção a contento ainda que em localidade diversa da inicialmente prevista.
18. Segundo as informações prestadas pelo MDR, está comprovada a realização das obras, bem como a finalidade, a segurança e a estabilidade das edificações, há mais de dez anos. Demonstrada a utilidade, a finalidade das obras e o benefício em prol da comunidade, considero superado o principal fundamento do acórdão condenatório. Com relação à alteração da localidade da meta 4, trata-se de desvio de objeto, compatível com o convênio firmado e que também acarretou benefícios em prol da população. Logo, também reputo elidido o fundamento afeto à alteração unilateral do objeto.
19. Assim, comprovada a regularidade da execução física do objeto, sou favorável ao afastamento do débito e à regularidade com ressalva das contas. A seguir, precedentes que fundamentam este posicionamento:
'Julgam-se regulares com ressalvas as contas de responsável que comprove a aplicação de recursos pactuados em convênio que, embora com desvio do local de realização da obra, se deu na mesma natureza daquela inicialmente acertada, com benefícios à comunidade' (Acórdão 2700/2009-TCU-Primeira Câmara e Acórdão 7834/2010-TCU-Primeira Câmara, rel. Min. Valmir Campelo) ;
'Quando as alterações do objeto conveniado forem compatíveis com o pactuado caracteriza-se o desvio na execução do objeto, permitindo o julgamento das contas regulares com ressalva, sem imputação de débito' (Acórdão 2606/2013-TCU-Plenário, rel. Min. Benjamin Zymler) ;
'Diante da constatação de desvio de objeto e de aplicação de recursos em prol da municipalidade, no caso de convênios, julga-se regulares com ressalvas as contas dos responsáveis, por entender que tais fatos são causas excludentes de débito' (Acórdão 3366/2011-TCU-Primeira Câmara, rel. Min. Weder de Oliveira) ;
'A alteração de plano de trabalho sem a anuência do órgão repassador, mas que configure somente desvio de objeto, sem outras implicações gravosas, por si só é considerada insuficiente para caracterizar a ocorrência de dano ao erário, conduzindo, como regra, ao julgamento pela regularidade com ressalva das contas dos gestores, sem imputação de débito' (Acórdão 1295/2016-TCU-Primeira Câmara, rel. Min. José Múcio Monteiro) .
20. Isso posto, com fundamento nos arts. 32, inciso I e 33 da Lei 8.443/1992 e no art. 285 do Regimento Interno, acompanhando parcialmente o exame e a proposta de encaminhamento alvitrados à peça 62, proponho que este Tribunal conheça dos presentes recursos e, no mérito, dê-lhes provimento de modo a, em substituição aos comandos expressos nos subitens 9.2 a 9.6 do Acórdão 2853/2019-TCU-Primeira Câmara, julgar regulares com ressalvas estas contas especiais, com quitação aos responsáveis."
É o relatório.

Nixon Duarte Muniz Ferreira Filho (32.046/OAB-BA), representando Humberto Delfino Martins Correia; André Requião Moura (24.448/OAB-BA), representando Valdice Castro Vieira da Silva.

Procurador Sergio Ricardo Costa Caribé.

TOMADA DE CONTAS ESPECIAL. CONVÊNIO. INEXECUÇÃO PARCIAL. ALTERAÇÃO UNILATERAL DO AJUSTE. CITAÇÃO SOLIDÁRIA DOS RESPONSÁVEIS. REVELIA DE UM DOS RESPONSÁVEIS. ALEGAÇÕES DE DEFESA. REJEIÇÃO. CONTAS IRREGULARES. DÉBITO PARCIAL. MULTA. RECURSOS DE RECONSIDERAÇÃO. ELEMENTOS CAPAZES DE MODIFICAR O JUÍZO FORMADO. CARACTERIZAÇÃO DE DESVIO DE OBJETO. CONHECIMENTO E PROVIMENTO. CONTAS REGULARES COM RESSALVA.

TOMADA DE CONTAS ESPECIAL (TCE)

Secretaria de Recursos (Serur); Secretaria de Controle Externo de Tomada de Contas Especial (SecexTCE).

Em julgamento, recursos de reconsideração interpostos por Humberto Delfino Martins Correia e Valdice Castro Vieira da Silva contra o Acórdão 2853/2019-TCU-Primeira Câmara, por meio do qual o Tribunal julgou irregulares suas contas, imputou-lhes débito e aplicou-lhes multa.
Os responsáveis foram condenados em razão da inexecução parcial do Convênio 36/2007, celebrado entre o então Ministério da Integração Nacional e o Município de Jacobina/BA com o objetivo de executar obras de reconstrução de encostas e de desassoreamento da calha do Rio Itapicuru-Mirim. Os recursos repassados somaram o valor de R$ 1.300.000,00, sendo que, ao final do ajuste, o órgão concedente constatou o alcance de apenas 56,61% do objeto e a execução de serviços que não constavam do plano de trabalho.
Nesta oportunidade, os recorrentes alegam que teria havido nulidade da citação da ex-prefeita Valdice Castro Vieira da Silva; que a condenação não teria se fundamentado em provas robustas e consistentes; que as alterações do objeto seriam de responsabilidade do prefeito antecessor; que os recursos teriam sido corretamente aplicados na execução das obras, atingindo sua finalidade; e que a atribuição de fiscal do contrato não seria do Secretário Municipal de Infraestrutura, Desenvolvimento Urbano e Serviços Públicos, cargo exercido por Humberto Delfino Martins Correia.
Após examinar as razões recursais, o auditor da Secretaria de Recursos (Serur) concluiu que foram trazidos elementos suficientes para alterar a deliberação recorrida, razão pela qual propôs o conhecimento e o provimento do apelo recursal, de forma a julgar regulares com ressalva as contas dos recorrentes, afastando o débito e a multa impostos por meio do Acórdão 2853/2019-TCU-Primeira Câmara. Esse encaminhamento foi acompanhado pelo titular da unidade e pelo Ministério Público junto ao TCU. Já o diretor da Serur concordou em afastar o débito, porém mantendo o julgamento pela irregularidade das contas e alterando a capitulação da multa para o art. 58 da Lei 8.443/1992, com ajuste do seu valor para enquadramento ao novo limite legal.
Preliminarmente, ratifico o despacho exarado no sentido de que os presentes recursos merecem ser conhecidos, porquanto preenchem os requisitos de admissibilidade previstos nos arts. 32, inciso I, e 33 da Lei 8.443/1992.
Quanto ao mérito, concordo com as análises empreendidas pelo auditor e pelo titular da secretaria especializada, transcritas no relatório precedente, as quais enfrentaram com propriedade cada um dos argumentos apresentados pelos recorrentes, razão pela qual incorporo seus fundamentos às minhas razões de decidir, sem prejuízo das seguintes considerações. 
Destaco que o débito imputado por meio do acórdão recorrido foi decorrente da mudança do local de um dos muros de contenção e da alteração de parte da metodologia executiva. Segundo o plano de trabalho aprovado, as contenções de encostas deveriam ser executadas nas ruas São Geraldo, Coronel Fulgêncio e Ibanez Saturnino. A inspeção realizada pelo órgão concedente verificou que a encosta na rua Coronel Fulgêncio já possuía contenção antiga e que, em vez desse local, as obras haviam sido executadas na rua Santo Inácio. Também constatou que não foram executados os serviços de instalação de tirantes, concreto aparente e plantio de grama.
A área técnica do Ministério da Integração considerou que essas alterações deveriam ensejar a glosa das despesas correspondentes, pois a mudança da concepção de projeto das contenções sem anuência do responsável técnico pelo projeto e sem a anuência do Ministério implicaria risco à estabilidade dessas estruturas e, por consequência, o possível comprometimento da sua funcionalidade (peça 5, p. 173-175) .
Acerca das irregularidades que ensejaram a condenação dos recorrentes, o relator do acórdão recorrido manifestou-se em seu voto no seguinte sentido:
"O responsável aduziu a necessidade de alteração unilateral do plano de trabalho, mas não trouxe documentos que comprovassem tal necessidade, tampouco que comprovassem que as obras e os serviços executados em desacordo com o plano de trabalho possuíam funcionalidade e atendiam aos requisitos de segurança exigidos para o uso da população local."
Feita essa contextualização, verifica-se que, na presente fase recursal, os recorrentes lograram comprovar a funcionalidade e a segurança das obras executadas, mediante laudos elaborados por profissionais habilitados, acompanhados das respectivas anotações de responsabilidade técnica - ART (peça 52) .
O relatório técnico apresentado detalha a localização das obras executadas e justifica a alteração da metodologia executiva de cortina de concreto atirantada para alvenaria de pedra argamassada em razão de esta última ser mais econômica e utilizar mão de obra com qualificação disponível na região. Destaca-se que a alvenaria de pedra argamassada já era metodologia prevista no plano de trabalho, sendo a cortina de concreto aplicada apenas em alguns locais. 
Quanto à alteração do local das obras, o relatório explica que a rua Santo Inácio foi incluída no escopo das intervenções necessárias por estar a montante da mesma encosta das ruas Ibanez Saturnino e Coronel Fulgêncio. Descreve ainda que os serviços necessários na rua Coronel Fulgêncio não estavam previstos na planilha orçamentária e, portanto, foram executados pela equipe de manutenção da prefeitura.
Acerca da segurança das estruturas executadas, laudos elaborados por dois profissionais diferentes atestaram a estabilidade e a segurança das obras de contenção (peça 52, p. 37-43 e p. 86-92) .
Cabe ressaltar, ainda, que os novos elementos trazidos pelos recorrentes foram submetidos à análise da Secretaria Nacional de Proteção e Defesa Civil do Ministério do Desenvolvimento Regional, que não identificou nenhuma inconsistência nos relatórios e laudos apresentados (peça 71) .
Diante do exposto, estando comprovada a funcionalidade das obras e o benefício à população local, entendo que não deve subsistir o débito, em linha com as análises da unidade instrutora. Cabe destacar que a alteração da metodologia executiva não ensejou superfaturamento, pois os serviços pagos foram aqueles efetivamente executados, ou seja, não houve pagamento pelos serviços de cortina atirantada de concreto, mas somente de alvenaria de pedra argamassada.
Ademais, julgo que a situação ocorrida deve configurar desvio de objeto, e não desvio de finalidade, visto que os serviços não previstos tiveram o mesmo objetivo de contenção de encostas e foram realizados no mesmo bairro pactuado no convênio. Cabe, assim, julgar regulares com ressalva as contas dos responsáveis, conforme jurisprudência desta Corte e de acordo com o pronunciamento do titular da Serur, com o qual manifesto minha anuência.
Feitas essas considerações, entendo que se deve conhecer e dar provimento aos presentes recursos, para julgar regulares com ressalva as contas dos recorrentes e, por consequência, excluir o débito e a multa impostos por meio do Acórdão 2853/2019-TCU-Primeira Câmara. 
Ante o exposto, voto por que o Tribunal adote o Acórdão que ora submeto à deliberação deste Colegiado.
TCU, Sala das Sessões, em 15 de março de 2022.
Ministro BRUNO DANTAS 
Relator